【裁判字號】    90,訴,104
【裁判日期】    900906
【裁判案由】    違反山坡地保育利用條例
【裁判全文】
臺灣基隆地方法院刑事判決                            九十年度訴字第一０四號
    公  訴  人  臺灣基隆地方法院檢察署檢察官
    被      告  甲○○
    選任辯護人  黃丁風
                黃雅羚
右列被告因違反山坡地保育利用條例案件，經檢察官提起公訴（八十九年度偵字第三
四三一號），本院判決如左：
    主  文
甲○○在公有山坡地未經同意擅自占用，致生水土流失未遂，處有期徒刑伍月，如易
科罰金，以佰元折算壹日，緩刑年。
如附圖編號Ａ所示之房屋（面積肆平方公尺）、編號Ｃ所示之房屋（面積拾壹平方公
尺）、編號Ｊ所示之水泥平台（面積陸平方公尺）、編號Ｋ所示之水泥平台（面積陸
拾柒平方公尺）、編號Ｌ所示之水泥平台（面積貳拾貳平方公尺）均沒收。
    事  實
一、甲○○明知基隆市○○區○○段赤皮湖小段第二三二、一六五--三、二二三--五
    地號土地均係中華民國所有之公有山坡地，由財政部國有財產局管理，竟未經財
    政部國有財產局之同意，自民國（下同）八十二年間起，擅自占用如附圖編號Ａ
    、Ｃ、Ｄ、Ｆ、Ｇ、Ｈ、Ｉ、Ｊ、Ｋ、Ｌ、Ｏ所示位置土地，搭建房屋、車棚及
    鋪設水泥平台等工作物，幸未造成水土流失。嗣經鄰地所有人丙○○報警，而於
    八十九年八月三日由基隆市政府工務局建管課、建設局農林課承辦員會同基隆市
    安樂地政事務所測量員至現場勘查、測量，因而查悉上情。
二、案經基隆市警察局第三分局報請臺灣基隆地方法院檢察署檢察官偵查起訴。
    理  由
一、訊據被告甲○○，固坦承於八十二年間在上開公有山坡地搭建車棚及鋪設水泥平
    台等工作物之事實不諱，惟矢口否認有搭建房屋之犯行，並辯稱：伊於七十八年
    間以新台幣三十萬元之代價向前手周萬居購買該房屋居住，日後僅因漏水進行屋
    頂整修，該房屋並非伊所興建云云。經查：被告所言之前手周萬居雖已去世而無
    法傳訊究明，然本院向行政院農業委員會林務局農林航空測量所價購附圖所示位
    置於七十八年、七十九年、八十二年及八十三年間拍攝之航空照片（八十年及八
    十一年間並未進行航空拍攝），發現該位置於七十八年及七十九年間均不見任何
    建築物之蹤影，仍為林相極為完整之山坡地，直至八十二年七月間始清晰可見附
    圖所示等建築物影像，有上開航空照片八張隨案可稽，被告空言狡辯該屋係前手
    周萬居於七十八年以前所興建並出售予伊云云，顯屬無稽。再者，觀諸該間房屋
    雖位於偏僻山區，然面積甚大、樣式新穎、外觀亦非陳舊，顯非一般農戶簡易搭
    建之農舍，堪信係被告自建居住之房屋無誤。此外復有基隆市政府派員至現場拍
    攝之照片十三張、基隆市安樂地政事務所至現場測量製作之九十年五月八日土地
    複丈成果圖在卷為證，並經本院到場勘驗明確，有九十年四月二十三日刑事勘驗
    筆錄一份暨現況照片十六張在卷可稽，又上開土地係經臺灣省政府公告核定之公
    有山坡地，有各該土地登記簿謄本及臺灣省政府八十五年三月六日八五府農水字
    第一二三一四號公告在卷為憑。另本院洽請國立海洋大學河海工程學系教授實地
    鑑定結果：「現場勘查顯示，被告所使用之區域係大量開挖山壁整地而成之平台
    階段，由於開挖整地之時間甚為久遠，坡面已達穩定平衡，目前並無水土流失之
    虞，至於當時開挖過程是否造成水土流失，已無法由目前情況加以判定。」有該
    校九十年四月二十七日九十海河字第一四七八號函附卷可稽，是本件並無積極證
    據足證被告占用公有山坡地以搭建房屋、車棚及鋪設水泥平台之行為已致生水土
    流失。本件事證明確，被告犯行堪以認定。
二、被告甲○○在公有山坡地內未經同意擅自占用，惟未致生水土流失，核其所為，
    係犯水土保持法第三十二條第四項、第一項前段在公有山坡地內未經同意擅自占
    用致生水土流失未遂罪。被告已著手於犯罪行為之實行而不遂，為未遂犯，應按
    既遂犯之刑減輕之。被告所為雖亦合於刑法第三百二十條第二項之竊佔罪及山坡
    地保育利用條例第三十四條第一項在公有山坡地內擅自占用罪，惟因水土保持法
    第三十二條第四項、第一項前段係前揭法條之特別法，依特別法優於普通法之法
    律競合關係，應逕論以水土保持法第三十二條第四項、第一項前段之罪。又公訴
    人就被告所犯水土保持法第三十二條第四項、第一項前段之罪雖未據起訴，然本
    院認有實質上一罪之關係，基於審判不可分原則，自得併予審究，附此敘明。爰
    審酌被告犯罪之動機、目的、手段及犯罪後業已自行拆除車棚，並搬離該處等一
    切情狀，量處如主文第一項所示之刑，並依修正後之刑法第四十一條第一項規定
    ，諭知易科罰金之折算標準，以資懲儆。末查，被告未曾受有期徒刑以上刑之宣
    告，有臺灣高等法院被告全國前案紀錄表在卷可稽，本次因貪圖不法利益而觸犯
    刑典，經此罪刑宣告當能知所警惕，信無再犯之虞，本院因認被告前開所受宣告
    之刑以暫不執行為當，爰併予宣告緩刑三年，以勵自新。
三、被告犯水土保持法所興建如附圖編號Ａ所示之房屋（面積四平方公尺）、編號Ｃ
    所示之房屋（面積十一平方公尺）、編號Ｊ所示之水泥平台（面積六平方公尺）
    、編號Ｋ所示之水泥平台（面積六十七平方公尺）、編號Ｌ所示之水泥平台（面
    積二十二平方公尺），均應依水土保持法第三十二條第五項之規定宣告沒收。
四、公訴意旨另以：被告同時於同地段第一七二--一地號謝仁騰所有之私有山坡地上
    未經同意擅自占用，以擴建房屋、鋪設水泥地並設置鐵門等工作物，因認被告此
    部分行為亦涉犯山坡地保育利用條例第三十四條第一項之罪嫌。惟按山坡地保育
    利用條例第十條係規定不得在公有或他人山坡地內，「擅自」墾殖、占用或從事
    前條第一款至第九款之開發、經營或使用，而水土保持法第三十二條亦規定不得
    在公有或私人山坡地或國、公有林區或他人私有林區內「未經同意擅自」墾殖、
    占用或從事第八條第一項第二款至第五款之開發、經營或使用，顯見行為人若事
    先經過私有山坡地所有人之同意，其所為即核與山坡地保育利用條例第十條及水
    土保持法第三十二條第一項之構成要件不該當。本件被告辯稱其曾事先徵得基隆
    市○○區○○段赤皮湖小段第一七二--一地號土地管理人之同意始占用該山坡地
    一節，業據其提出以第三人乙○○名義出具之同意書一份在卷可稽，且證人乙○
    ○亦到庭具結證稱：該土地以前係謝軒公祭祀公業所有，由我父親在管理，我父
    親於八十二年間過世，後來土地信託登記在我名下，我曾於父親生病時聽他提起
    該土地有跟人家協商寫借條，但因父親病重所以聽不清楚他所說的內容，被告所
    提出之同意書並非我所寫，但同意書上的印章確實是我的印章沒有錯，簽名的筆
    跡也有像我父親的筆跡，而且我的印章平常和父親的印章放在一起，我父親隨時
    可以拿到我的印章等語（詳見本院九十年五月十五日訊問筆錄），顯見被告辯稱
    曾事先取得該土地管理人之同意一節，並非無稽。此外復查無其他積極證據足證
    被告係未經同意擅自占用該私有山坡地，核其所為，尚與山坡地保育利用條例第
    三十四條第一項之罪責有間，惟公訴人就被告此部分犯嫌核與前開經論罪科刑部
    分之犯行有實質上一罪關係起訴，故本院爰不另為無罪之諭知。
據上論斷，應依刑事訴訟法第二百九十九條第一項前段，水土保持法第三十二條第四
項、第一項前段、第五項，刑法第十一條前段、第二十六條前段、第四十一條第一項
、第七十四條第一款，罰金罰鍰提高標準條例第二條，判決如主文。
本案經檢察官黃士元到庭執行職務。
中      華      民      國    九十      年      九      月      六      日
                                    臺灣基隆地方法院刑事第三庭
                                            法  官  蔡  佳  玲
右正本證明與原本無異。
對於本件判決如有不服，應於收受送達後十日內，向本院提出上訴書狀，上訴於臺灣
高等法院，並按他造當事人之人數附具繕本。
                                            書記官  湯  惠  芳
中      華      民      國    九十      年      九      月      十      日
附錄論罪法條
水土保持法第三十二條：
在公有或私人山坡地或國、公有林區或他人私有林區內未經同意擅自墾殖、占用或從
事第八條第一項第二款至第五款之開發、經營或使用，致生水土流失或毀損水土保持
之處理與維護設施者，處六個月以上五年以下有期徒刑，得併科新台幣六十萬元以下
罰金。但其情節輕微，顯可憫恕者，得減輕或免除其刑。
前項情形致釀成災害者，加重其刑至二分之一；因而致人於死者，處五年以上十二年
以下有期徒刑，得併科新台幣一百萬元以下罰金；致重傷者，處三年以上十年以下有
期徒刑，得併科新台幣八十萬元以下罰金。
因過失犯第一項之罪致釀成災害者，處一年以下有期徒刑，得併科新臺幣六十萬元以
下罰金。
第一項未遂犯罰之。
犯本條之罪者，其墾殖物、工作物、施工材料及所使用之機具沒收之。


司法院資訊處製作；財團法人民間司法改革基金會備份。
